【裁判字號】    99,交抗,235
【裁判日期】    990609
【裁判案由】    聲明異議
【裁判全文】
臺灣高等法院高雄分院刑事裁定         99年度交抗字第235號
抗  告  人  交通部公路總局高雄區監理所屏東監理站
代  表  人  甲○○
受處分人    乙○○
上列抗告人因違反道路交通管理處罰條例案件，不服臺灣屏東地
方法院中華民國99年5 月7 日裁定（99年度交聲字第98號），提
起抗告，本院裁定如下：
    主  文
抗告駁回。
    理  由
一、抗告意旨略以：本件受處分人乙○○於違規時雖係駕駛輕型
    機器腳踏車，惟依道路交通安全規則第53條、第61條規定，
    其得以駕駛輕型機器腳踏車係因領有小型車普通駕駛執照之
    故，故本件自應吊扣其小型車普通駕駛執照，而非輕型機器
    腳踏車駕駛執照等語。
二、按「汽車駕駛人有下列情形之一者，不得駕車：．．二、飲
    用酒類或其他類似物後其吐氣所含酒精濃度超過每公升○.
    二五毫克或血液中酒精濃度超過百分之○. ○五以上。」、
    「汽車駕駛人，有下列情形之一者，應接受道路交通安全講
    習：．．二、有第三十五條第一項規定之情形。」、「汽車
    駕駛人，駕駛汽車經測試檢定有下列情形之一者，處新臺幣
    一萬五千元以上六萬元以下罰鍰，並當場移置保管該汽車及
    吊扣其駕駛執照一年；因而肇事致人受傷者，並吊扣駕駛執
    照二年．．：一、酒精濃度超過規定標準。」，此道路交通
    安全規則第114 條第2 款、道路交通管理處罰條例第24條第
    1 項第2 款、第35條第1 項第1 款分別定有明文。查異議人
    乙○○確有於民國97年12月4 日晚間8 時30分許，騎乘車牌
    號碼QZ6-385 號普通輕型機器腳踏車，在屏東縣萬丹鄉○○
    路○ 段411 號前，與訴外人陳嘉偉所騎乘車牌號碼7HN-792
    號普通重型機器腳踏車發生擦撞，為警據報前來處理，並對
    異議人測得其血液酒精濃度為221MG/DL（換算吐氣酒精濃度
    為每公升1.105 毫克），超過標準而有違規之事實，為異議
    人所不爭執，並有屏東縣政府警察局舉發道路交通管理事件
    通知單可參，則異議人之交通違規行為應可認定。
三、關於罰鍰部分：
  (一)按94年2 月5 日公布，於95年2 月5 日施行之行政罰法第26
    條規定：「一行為同時觸犯刑事法律及違反行政法上義務規
    定者，依刑事法律處罰之。但其行為應處以其他種類行政罰
    或得沒入之物而未經法院宣告沒收者，亦得裁處之。前項行
    為如經不起訴處分或為無罪、免訴、不受理、不付審理之裁
    判確定者，得依違反行政法上義務規定裁處之。」即所謂一
    事不二罰原則，究其立法理由，一行為同時觸犯刑事法律及
    違反行政法上義務規定時，由於刑罰與行政罰同屬對不法行
    為之制裁，而刑罰之懲罰作用較強，故在處罰目的相同且處
    罰方式相同時，若依刑事法律處罰，即足資警惕時，實無一
    事二罰再處行政罰之必要；且刑事法律處罰，由法院依法定
    程序為之，較符合正當法律秩序，應予優先適用，但罰鍰以
    外之沒入或其他種類行政罰，因兼具維護公共秩序之作用，
    為達行政目的，行政機關仍得併予裁處。次按檢察官之緩起
    訴處分於緩起訴期間內，有下列情形之一者，檢察官得依職
    權或依告訴人之聲請撤銷原處分，繼續偵查或起訴：(1)於期
    間內故意更犯有期徒刑以上刑之罪，經檢察官提起公訴者。
    (2)緩起訴前，因故意犯他罪，而在緩起訴期間內受有期徒刑
      以上刑之宣告者。(3)違背第253 條之2 第1 項各款之應遵
      守或履行事項者，刑事訴訟法第253 條之3 第1 項定有明
      文。據此可徵經檢察官為「緩起訴」處分者，於「緩起訴
      」之猶豫期間內，最終是否會被檢察官提起公訴，猶懸而
      未定，亦即「緩起訴」處分於猶豫期間內尚未具有實質之
      確定力，檢察官仍得根據上開規定依職權或依告訴人之聲
      請，將被告「緩起訴」處分撤銷。而行政罰法第26條明定
      一事不二罰原則，且應受行政罰之行為如經不起訴處分或
      為無罪、免訴、不受理、不付審理之裁判「確定」者，始
      得依違反行政法上義務規定裁處之，並未包括「緩起訴」
      處分在內，雖「緩起訴」處分之最終使被告免於刑事訴追
      之效果與「不起訴」處分之效果相同，惟依行政罰法第26
      條第2 項之立法意旨，亦必須待緩起訴處分實質確定時，
      被告才最終地確定免於受刑事訴追，原處分機關始得為行
      政裁罰，亦即在緩起訴期間內即猶豫期間期滿前，該緩起
      訴處分仍有被撤銷之可能，此時原處分機關若依法為行政
      裁決，將使受處分人有同時遭受行政處罰及刑事訴追之危
      險，顯與行政罰法第26條規定之立法意旨相違背。且檢察
      官為緩起訴處分時，依刑事訴訟法第253 條之2 第1 項規
      定對被告所為之指示及課予負擔，此等命令名義上雖非刑
      罰，但仍是一種特殊之處遇措施，造成被告之財產減少或
      義務增加，具有實質刑事處罰之效果，與刑事制裁無異，
      性質上可謂刑事處分，而緩起訴制度雖以特別預防為優先
      考量，但在具體個案決定上，實亦達到一般預防的作用及
      報應理念，基於一行為不二罰原則，受處分人如已就其行
      為受到附條件為捐款命令之緩起訴處分，自不應因同一行
      為再受到國家課以行政罰鍰之處罰。
  (二)再按94年12月18日增訂公布，並於95年7 月1 日施行之道路
    交通管理處罰條例第35條第8 項規定：「前項汽車駕駛人，
    經裁判確定處以罰金低於本條例第92條第3 項所訂最低罰鍰
    基準規定者，應依本條例裁決繳納不足最低罰鍰之部分。」
    。又違反道路交通管理處罰條例之酒後駕車行為人，如其因
    同一行為所受之罰金刑事處罰低於主管機關依該條例第92條
    第3 項所定之最低罰鍰基準規定（指違反道路交通管理事件
    統一裁罰基準表）時，主管機關仍得裁處該行為人不足部分
    之罰鍰。再者，如一方面認為行為人依檢察官緩起訴處分命
    令而為金錢給付，與受刑事處罰無異，依行政罰法第26條之
    規定，監理機關不得再行裁罰；一方面卻又認為該等金錢給
    付不屬於道路交通管理處罰條例第35條第8 項所定罰金，無
    需依該項規定補繳不足最低罰鍰部分之差額，理由顯有矛盾
    ，且若緩起訴捐款金額低於最低罰鍰金額，亦有失公平。故
    檢察官為緩起訴處分並命向公益團體捐款者，其捐款解釋上
    亦屬上開道路交通管理處罰條例第35條第8 項所規定之罰金
    ，監理機關雖不得再為行政裁罰，惟若行為人所支付之緩起
    訴處分金，未達依道路交通管理處罰條例第92條第3 項授權
    所訂「違反道路交通管理事件統一裁罰基準表」之最低罰鍰
    基準規定者，依該條例第35條第8 項之規定，即須補繳不足
    最低罰鍰之部分，始為適法（臺灣高等法院暨所屬法院97年
    度法律座談會提案第39號、臺灣高等法院暨所屬法院98年度
    法律座談會提案第20號、第23號研討結果可供參酌）。
  (三)經查，異議人之前開酒後駕車違規行為，因同時觸犯刑法第
    185 條之3 之公共危險罪，亦遭警方移送臺灣屏東地方法院
    檢察署檢察官偵辦，經該署檢察官以98年度偵字第1465號緩
    起訴處分，緩起訴期間為1 年，並應於收受檢察官緩起訴命
    令通知起3 個月內，向指定之公益團體支付新台幣（下同）
    40,000元，嗣經檢察官依職權逕送再議，由臺灣高等法院高
    雄分院檢察署於98年4 月14日以98年度上職議字第1538號處
    分書駁回再議而確定，並經臺灣屏東地方法院檢察署檢察官
    於98年5 月6 日以屏檢泰強98緩385 字第12761 號函通知書
    異議人向財團法人臺灣更生保護會屏東分會支付40,000元，
    異議人已於98年6 月10日繳納完畢，且該緩起訴處分亦於99
    年4 月13日屆滿而未經撤銷等情，業經原審調取臺灣屏東地
    方法院98年度偵字第1465號、98年度職議字第216 號、98
    年度緩字第385 號等卷宗，核閱無訛。揆諸上開規定與說明
    ，原處分機關對異議人上開酒後駕車之違規行為予以裁罰時
    ，就裁處罰鍰部分，即應扣除異議人依檢察官緩起訴處分支
    付之40,000元，而就差額部分即5,000 元予以裁罰（本件異
    議人酒後機器腳踏，測得呼氣酒精濃度已達每公升1.105 毫
    克，參酌道路交通管理處罰條例第92條第3 項及違反道路交
    通管理事件統一裁罰基準表之規定，其最低罰鍰為45,000元
    ，扣除異議人依檢察官緩起訴處分支付之40,000元，尚應處
    以罰鍰5,000 元），原處分機關竟未予扣除，自難謂適法，
    異議人就此部分聲明異議，為有理由。
四、吊扣執照及道路交通安全講習部分：
  (一)按道路交通管理處罰條例第35條第1 項僅規定「吊扣其駕駛
    執照一年」，並未明定其駕駛執照之種類，則有關吊扣、吊
    銷駕駛執照處分效力與執行方式之法令依據，當係依據道路
    交通管理處罰條例第68條規定，而該條業於94年12月14日修
    正公布，並自95年3 月1 日施行。修正前之道路交通管理處
    罰條例第68條原規定：「汽車駕駛人，因違反本條例及道路
    交通安全規則之規定，受吊扣或吊銷駕駛執照處分時，吊扣
    或吊銷其持有各級車類之駕駛執照」，其立法意旨在於違規
    行為對道路交通秩序之維持及道路交通安全已生較大之影響
    ，故規定吊扣或吊銷其持有各級車類之駕駛執照，以限制其
    繼續駕車行駛道路之權利，其係屬駕駛行為之限制，並不因
    所持駕駛執照種類不同而有所差異。惟因考量原條文將違法
    或違規駕駛人所持有各級車類之駕駛執照一併吊銷或吊扣，
    失之過酷，對於人民工作與生活影響過鉅，有違比例原則，
    經與交通部協商後，乃將其中「受吊扣處分者，吊扣其持有
    各級車類之駕駛執照」部分之規定刪除，則修正後道路交通
    管理處罰條例第68條之規定，既已刪除「吊扣」等字，而僅
    餘「吊銷」等字，依「明示其一，排除其他」之法理，該條
    應係明示排除「吊扣駕駛執照處分時，吊扣其持有各級車類
    之駕駛執照」之規定，而僅餘「吊銷駕駛執照處分時，始吊
    銷其持有各級車類之駕駛執照」之規定，而限縮修正前條文
    之適用範圍。循此以觀，駕駛人違反道路交通管理處罰條例
    第35條第1 項第1 款之規定而受吊扣駕駛執照處分時，依修
    正後同法第68條規定並參照其修正意旨，應僅得吊扣違規或
    違法當時駕駛車類之駕駛執照，否則將造成同一違規或違法
    行為，因受處分人持有駕駛執照種類之不同，而異其處分之
    結果。況酒醉駕車行為係製造法所不容許之風險，以風險製
    造之立場觀之，並不因駕駛車輛種類之不同，而有所差別，
    但從風險實現之觀點而言，酒醉駕駛車類之不同，其對於交
    通安全衍生之實害結果也有所差異，如駕駛人駕駛低一級之
    車類違反本條例之規定時，不論其所造成之實害結果，而一
    律吊扣駕駛人所持有之各類駕照，亦有違相同事件相同處理
    ，不同事件不同處理之平等原則（臺灣高等法院暨所屬法院
    97年法律座談會刑事類提案第40號及98年法律座談會刑事類
    提案第23號討論暨審查意見參照）。準此，參諸上開道路交
    通管理處罰條例第68條之修正過程與修正理由，行為人有道
    路交通管理處罰條例第35條第1 項第1 款所規定之違規行為
    ，須吊扣駕駛執照時，應僅能吊扣行為人違法或違規當時駕
    駛車輛所憑之駕駛執照，不得再吊扣行為人所持有與駕駛違
    規車輛無關之其他各級車類駕駛執照至明。
  (二)本件異議人並無普通輕型機器腳踏車駕駛執照而有小型車普
    通駕駛執照乙節，有證號汽車駕照基本資料2 紙在卷可參，
    而依前開說明，異議人因飲用酒類後駕駛普通輕型機車，且
    酒精呼氣測試達每公升1.105 毫克之情形，是依上開說明，
    異議人違規當時既係駕駛普通輕型機器腳踏車，依上開說明
    ，僅得以吊扣異議人所持有該級車類之駕駛執照，則原處分
    機關以異議人無普通輕型機器腳踏車駕駛執照可供吊扣，而
    逕行吊扣其小型車普通駕駛執照，顯已逾越道路交通管理處
    罰條例第68條之規範意涵及範圍，即難認為合法。
  (三)至於有關施以道路交通安全講習，依上開道路交通管理處罰
    條例第24條第1項 第2 款之規定，原處分機關之裁罰於並無
    誤。
五、本件異議人酒後駕車之違規行為單一，而罰鍰、吊扣駕駛執
    照及施以道路交通安全講習等法律效果與違規行為之存否俱
    無從分離，且聲明異議係由法院審查受處分人所涉之違規事
    實是否成立，及原處分所適用之法條是否正確、裁罰是否適
    當，是以異議人雖僅就罰鍰部分聲明異議，惟為貫徹司法審
    查作用，並避免法院嗣後認定駕駛人並無交通違規行為，惟
    駕駛人卻已遭原處分機關裁處施以道路交通安全講習確定之
    不合理現象，本院亦應就吊扣駕駛執照、施以道路交通安全
    講習法律效果予以審理，且於對原處分失當時，應自為處分
    ，並就罰鍰、吊照及安全講習等處罰效果，宜為一併重新諭
    知（臺灣高等法院所屬法院98年法律座談會刑事類提案第23
    號研討結果意旨參照），僅合先敘明。本件原處分機關就有
    關裁處異議人罰鍰45,000元，及吊扣普通小型車駕駛執照12
    個月部分，既有違誤，自應予以撤銷。
六、從而原審依法將原處分撤銷，並諭知「乙○○汽車駕駛人，
    駕駛汽車經測試檢定酒精濃度超過規定標準，處罰鍰新臺幣
    伍仟元，並應吊扣普通輕型機器腳踏車駕駛執照壹年及接受
    道路交通安全講習。」，核無違誤，抗告意旨仍執陳詞，為
    無理由，應予駁回。
七、據上論結，應依道路交通案件處理辦法第26條，刑事訴訟法
    第412 條，裁定如主文。
中    華    民    國    99    年    6     月    9     日
                  刑事第一庭    審判長法  官  周賢銳
                                      法  官  徐美麗
                                      法  官  黃仁松
以上正本證明與原本無異。
不得再抗告。
中    華    民    國    99    年    6     月    9     日
                                      書記官  林家煜

司法院資訊處製作；財團法人民間司法改革基金會備份。
